臺灣彰化地方法院刑事判決　　　　　　　 96年度訴字第846號
公　訴　人　臺灣彰化地方法院檢察署檢察官
被　　　告　甲○○
　　　　　　　　　　　弄4號5.
　　　　　　　　　　（現另案羈押於臺灣彰化看守所）
上列被告因違反毒品危害防制條例案件，經檢察官提起公訴（九
十六年度毒偵緝字第六二號、第六三號、毒偵字第一七六三號）
，本院裁定依簡式審判程序判決如下：
    主  文
甲○○施用第一級毒品，累犯，處有期徒刑壹年；扣案之注射針
筒壹支沒收。又施用第二級毒品，累犯，處有期徒刑陸月；扣案
之第二級毒品甲基安非他命貳包（毛重零點參公克）沒收銷燬之
，玻璃吸食器壹支沒收。應執行有期徒刑壹年肆月；扣案之第二
級毒品甲基安非他命貳包（合計毛重零點參公克）沒收銷燬之，
注射針筒壹支及玻璃吸食器壹支均沒收。
    事  實
一、甲○○前於民國九十三年間曾因施用毒品案件，經送觀察、
    勒戒後，認無繼續施用毒品之傾向，於九十三年七月二十八
    日執行完畢釋放，並由臺灣彰化地方法院檢察署檢察官於同
    年月三十日，以九十三年度毒偵緝字第一七二號為不起訴處
    分確定。另於九十四年間因竊盜案件，經本院判處有期徒刑
    三月確定，而其入監服刑後，於九十四年九月七日執行完畢
    。詎仍不知悔改，竟基於反覆施用第一級毒品海洛因之集合
    性犯罪故意，自九十五年十一月間某日起，至九十六年四月
    八日止，在友人陳惠美位於彰化縣彰化市○○里○○路○段
    一二一巷一一七弄十六之一號二樓及彰化縣彰化市○○路一
    七五號租屋處等處，以將海洛因加水置於注射針筒內，再予
    施打手臂方式，施用海洛因多次；另基於反覆施用第二級毒
    品甲基安非他命之集合性犯罪故意，自九十六年一月中旬某
    日起，至同年四月七日止，在同上處所，以將甲基安非他命
    置於玻璃吸食器內，再以火加熱吸食所產生煙霧之方式，施
    用甲基安非他命多次。嗣先於九十六年一月九日上午十一時
    許，為警在彰化縣彰化市○○里○○路○段一二一巷一一七
    弄十六之一號二樓查獲；再於同年月三十日下午四時三十分
    許，為警在上址查獲，並扣得甲基安非他命二包（合計毛重
    ○‧三公克）及其所有供施用海洛因所用之注射針筒一支、
    供施用甲基安非他命所用之玻璃吸食器一支；又於同年四月
    九日上午十一時三十八分許，為警在彰化縣彰化市○○路○
    段八○○號前查獲。
二、案經彰化縣警察局移送及彰化縣警察局員林分局報告臺灣彰
    化地方法院檢察署檢察官偵查起訴。
    理  由
一、訊據被告甲○○對於上揭施用第一級毒品海洛因及第二級毒
    品甲基安非他命之犯行均坦承不諱，且其於事實欄所載時、
    地為警查獲後，經警採集其尿液送驗，結果均呈嗎啡及甲基
    安非他命陽性反應乙節，有尿液代號與真實姓名對照認證單
    及詮昕科技股份有限公司濫用藥物尿液檢驗報告各三紙附卷
    可稽；此外復有甲基安非他命二包、注射針筒一支及玻璃吸
    食器一支扣案足資佐證，足徵被告之自白與事實相符。再被
    告前於九十三年間曾因施用毒品案件，經送觀察、勒戒後，
    認無繼續施用毒品之傾向，於九十三年七月二十八日執行完
    畢釋放，並由臺灣彰化地方法院檢察署檢察官於同年月三十
    日，以九十三年度毒偵緝字第一七二號為不起訴處分確定乙
    節，有臺灣彰化地方法院檢察署刑案資料查註紀錄表及臺灣
    高等法院被告全國前案紀錄表各一份在卷可參。綜上，本件
    事證明確，被告上開施用毒品之犯行，應堪認定。
二、核被告甲○○所為，係犯毒品危害防制條例第十條第一項之
    施用第一級毒品罪、第二項之施用第二級毒品罪。被告於上
    開期間內持有第一級毒品海洛因及第二級毒品甲基安非他命
    並進而施用，其持有之低度行為應為施用之高度行為所吸收
    ，亦均不另論罪。查我國刑法於九十四年二月二日修正公布
    ，刪除刑法第五十六條關於連續犯之規定，且自九十五年七
    月一日起施行，茲就被告多次施用海洛因、甲基安非他命之
    行為應如何論處，析述如下：
（一）有關刪除連續犯規定之修正理由已有「至連續犯之規定廢
      除後，對於部分習慣犯，例如竊盜、吸毒等犯罪，是否會
      因適用數罪併罰而使刑罰過重產生不合理之現象一節，在
      實務運用上應可參考德、日等國之經驗，委由學界及實務
      以補充解釋之方式，發展接續犯之概念，對於合乎『接續
      犯』或『包括的一罪』之情形，認為構成單一之犯罪，以
      限縮數罪併罰之範圍，用以解決上述問題」之說明（刑法
      第五十六條修正理由第四點參照）。
（二）且按刑事法若干犯罪行為態樣，本質上原具有反覆、延續
      實行之特徵，立法時既予特別歸類，定為犯罪構成要件之
      行為要素，則行為人基於概括之犯意，在密切接近之一定
      時、地持續實行之複次行為，倘依社會通念，於客觀上認
      為符合一個反覆、延續性之行為觀念者，於刑法評價上，
      即應僅成立一罪。學理上所稱「集合犯」之職業性、營業
      性或收集性等具有重複特質之犯罪均屬之，例如經營、從
      事業務、收集、販賣、製造、散布等行為概念者是，亦有
      最高法院九十五年度台上字第一○七九號判決意旨可資參
      照。
（三）至於學界邇來對於刑法修正廢除連續犯之規定後所提出之
      看法，有認為「集合犯」是指立法者在系爭構成要件所描
      述、所預設之該當行為，本身就具有不斷反覆實施之特性
      ，所以反覆實施行為被總括地當成或擬制為一個構成要件
      行為。基於吸毒成癮之道理，施用毒品雖然一次施用就已
      經足以該當系爭構成要件，但接連反覆數次施用毒品者，
      應僅評價為一個施用毒品行為，且依施用毒品具有成癮之
      特性，反覆成習之施用行為才是構成要件違反之典型與常
      態，單一次之施毒行為毋寧說是例外，其性質上應列入構
      成要件行為單數之「集合犯」（參照林鈺雄著「跨連新舊
      法之施用毒品行為－兼論行為單數與集合犯、接續犯概念
      之比較」一文，刊載於臺灣本土法學雜誌第八四期第一四
      八頁，二○○六年七月號）。有從「法的行為單數」即「
      構成要件行為單數」之概念來探討，從刑法分則構成要件
      之規定，就法律概念，將數個自然意思、活動，融合為一
      法律上概念之行為，是為一個法律、社會評價之單位而成
      為一個法的行為單數，其種類如：複行為犯、集合犯、繼
      續犯，其中施用毒品罪即為集合犯之一例（參照張麗卿所
      著「刑法修正與案件同一性－兼論最高法院九十年度台非
      字第一六八號判決」一文，刊載於月旦法學雜誌第一三四
      期第二二二頁，二○○六年七月號）。有認為「集合犯」
      係分則立法時法律概念之創設，使該等行為必然可以包括
      複數之行為。依德國學說上之見解，係指諸如常業犯或習
      慣犯之多數行為，其各別行為本足以獨立成罪，但基於立
      法上刑事政策之考量，將其視為法律上之行為單一。而集
      合犯之複數行為，是建立在主觀要素之基礎上，即數個行
      為經由「反覆實施之意圖」，連結成法律上之一行為。則
      將施用毒品之行為視為集合犯，似未嘗不可（參照高金桂
      所著「接續犯與連續犯之再探討」一文，刊載於「刑事法
      之基礎與界限－洪福增教授紀念專輯」第五二○、五二一
      頁，二○○三年四月出版）。可知多數學說見解，多認施
      用毒品因具有成癮之特性，而將反覆施用毒品行為歸類為
      「集合犯」，乃學說上「構成要件行為單數」態樣之一種
      ，僅應為包括一罪之評價，均無單就個別施用毒品行為論
      以數罪併合處罰之情形。
（四）綜上所述，本院認毒品既因具有高度之成癮性及濫用性，
      施用毒品之行為本身，顯然具有反覆性及延續性之特徵，
      如將「持續多次施用毒品行為」評價為數罪，顯與刑罰過
      度評價禁止原則相悖，並有違憲法所揭櫫之比例原則，是
      本件被告習慣性、多次並反覆施用第一級毒品海洛因及第
      二級毒品甲基安非他命之行為，均應予評價為「集合犯」
      之包括一罪。
三、又被告所犯上開二罪間，犯意各別，罪質互殊，應予分論併
    罰。再被告前於九十四年間曾因竊盜案件，經本院判處有期
    徒刑三月確定，而其入監服刑後，於九十四年九月七日執行
    完畢乙節，有臺灣彰化地方法院檢察署刑案資料查註紀錄表
    及臺灣高等法院被告全國前案紀錄表各一份在卷可憑，則其
    於五年以內故意再犯本件有期徒刑以上之二罪，構成累犯，
    均應依刑法第四十七條第一項之規定加重其刑。爰審酌被告
    前即有施用毒品之前科，經觀察、勒戒後，仍不能戒除毒癮
    ，竟再度施用毒品戕害自身健康，及其犯罪之動機、目的、
    所生危害及犯罪後之態度等一切情狀，就其所犯上開二罪分
    別量處如主文所示之刑，並依刑法第五十一條第五款之規定
    ，定其應執行之刑，以示懲儆。扣案之甲基安非他命二包（
    合計毛重○‧三公克），係查獲之第二級毒品，應依毒品危
    害防制條例第十八條第一項前段之規定，均宣告沒收銷燬之
    ；注射針筒一支及玻璃吸食器一支，分別係被告所有供施用
    海洛因及甲基安非他命所用之物，業據被告供承在卷，爰均
    依刑法第三十八條第一項第二款之規定宣告沒收。
據上論斷，應依刑事訴訟法第二百七十三條之一第一項、第二百
九十九條第一項前段，毒品危害防制條例第十條第一項、第二項
、第十八條第一項前段，刑法第十一條前段、第四十七條第一項
、第五十一條第五款、第三十八條第一項第二款，判決如主文。
本案經檢察官劉世豪到庭執行職務。
中　　華　　民　　國　　96　　年　　7 　　月　　11　　日
                  臺灣彰化地方法院刑事第七庭
                                      法　官   紀佳良
以上正本證明與原本無異。
如不服本判決，應於判決送達後十日內向本院提出上訴狀 (須附
繕本 )。
中　　華　　民　　國　　96　　年　　7 　　月　　12　　日
                                      書記官   王惠嬌
附錄論罪科刑法條：
毒品危害防制條例第十條：
施用第一級毒品者，處六月以上五年以下有期徒刑。
施用第二級毒品者，處三年以下有期徒刑。
